臺灣高雄地方法院民事判決　　　　　　 100年度勞訴字第62號
原　　　告　楊望雲
　　　　　　林瑞河
　　　　　　張旺松
　　　　　　李仲義
　　　　　　梁國展
　　　　　　程行健
　　　　　　黃榮忠
　　　　　　蔡龍章
　　　　　　王茂乙
　　　　　　邱金清
共　　　同
訴訟代理人　陳三兒律師
被　　　告　南亞塑膠工業股份有限公司
法定代理人　吳欽仁
訴訟代理人　賴光
　　　　　　林瑞堂
上列當事人間請求補發退休金事件，本院於民國100年7月27日言
詞辯論終結，判決如下：
    主    文
被告應分別給付原告如附表一「退休金差額」欄所示之金額，及
各自附表一「利息起算日」欄所示之日起至清償日止，按週年利
率百分之五計算之利息。
訴訟費用新臺幣壹萬伍仟捌佰伍拾元由被告負擔。
本判決第一項於原告各以附表二「供擔保得為假執行之金額」欄
所示之金額為被告供擔保後，得予假執行。但被告如各以附表二
「供擔保得免為假執行之金額」欄所示之金額為原告預供擔保後
，得免為假執行。
    事實及理由
一、按訴狀送達後，原告不得將原訴變更或追加他訴，但擴張或
    減縮應受判決事項之聲明者，不在此限。民事訴訟法第255
    條第1 項第3 款定有明文。經查，原告起訴請求被告應給付
    原告楊望雲新臺幣（下同）169,563 元，應給付原告梁國展
    101,200 元，應給付原告王茂乙148,500 元，應給付原告邱
    金清161,280 元，及自附表所示利息起算日起至清償日止，
    按年息5%計算之利息（見本院卷第15頁）。嗣於準備程序中
    減縮聲明為：被告應給付楊望雲168,030 元，應給付梁國展
    65,520元，應給付王茂乙148,170 元，應給付邱金清157,32
    0 元，及自附表一所示利息起算日起至清償日止，按週年利
    率5%計算之利息（見本院卷第65頁），核其所為乃減縮應受
    判決事項之聲明，揆諸前引規定，係屬有據。
二、原告主張：原告自如附表所示到職日起至附表一所示退休之
    日止，受僱於被告。原告於受僱期間均依被告排定之班表輪
    值大小夜班，並支領夜點費，前開費用乃經常性給付，亦屬
    工資之一部，詎被告核算原告退休金時，未將夜點費（原名
    夜勤津貼）納入工資以計算平均工資，而有短發退休金情事
    ，經核原告應領退休基數如附表一所示，將夜點費納入平均
    工資計算後，被告短發之款項如附表一退休金差額欄所示。
    為此爰依台灣省工廠工人退休規則（下稱退休規則）第9 條
    第1 項、勞動基準法（下稱勞基法）第2 條第4 款、第55條
    第1 項規定，提起本件訴訟等情。並聲明：(一)被告應各給付
    原告如附表一「退休金差額」欄所示金額，及各自附表一「
    利息起算日」欄所示之日起至清償日止，按週年利率5%計算
    之利息。(二)願供擔保，請准宣告假執行。
三、被告則以：被告之員工作業方式係採早、中、夜班，三班輪
    班制，各班次之工作時間、工作性質相同，員工均須輪值中
    、夜班，被告則針對工作現場有輪值中、夜班之工作人員發
    給夜點費，其中輪值中班者為180 元，輪值夜班者為360 元
    ，不因員工之職階或工作內容而有差別，足見夜點費乃雇主
    額外之恩惠給與，並非勞務對價，且非屬經常性給與，自不
    屬工資之一部分，不得將之採為退休金平均工資之計算標準
    。再者，勞基法第2 條第3 款及同法第39條前段規定，被告
    就夜點費之發放，於員工例假、休假及特別休假即不給付，
    勞工於休假日工作者亦無給付任何夜點費，遑論加倍發給，
    且原告均於94年6 月14日勞基法施行細則修正刪除第10條第
    9 款前退休，是依修正前勞基法規定之其他任何名義之經常
    性給與既不包括夜點費在內，夜點費自不需納入平均工資計
    算。等語置辯。並聲明：(一)原告之訴及假執行之聲請均駁回
    。(二)如受不利判決，願供擔保，請准免為假執行。
四、兩造不爭執事項：
  (一)原告於附表一所示到職日起至退休日止受僱於被告。
  (二)原告應領退休金基數如附表一「退休基數」欄所示。
  (三)被告之作業方式採早、中、夜三班輪班制，各班次之工作時
    間、工作性質相同，員工均須輪值中、夜班，其中輪值中班
    者得領取夜點費180 元，輪值夜班者得領取夜點費360 元，
    不因員工之職階或工作內容而異。
  (四)如原告主張有理由，則被告尚應給付如附表一「退休金差額
    」欄所示退休金予原告。
  (五)如原告主張有理由，則被告應自附表一「利息起算日」欄所
    示之日起，負給付遲延責任。
五、本件爭點如下：
  (一)夜點費是否為工資之一部分，而應納入平均工資以計算退休
    金？
  (二)原告依退休規則第9 條第1 項、勞基法第55條第1 項規定，
    請求被告補發如附表一所示退休金差額及法定遲延利息，有
    無理由？
六、本院得心證之理由如下：
  (一)夜點費是否為工資之一部分，而應納入平均工資以計算退休
    金？
  1.按關於退休金基數計算方式所稱之工資，依工廠法施行細則
    第4 條之規定，此觀之退休規則第10條第2 項即明。又工廠
    法施行細則第4 條規定：本法所稱工資係指工人因工作而獲
    得之報酬。不論以工資、薪金、津貼、獎金或其他任何名義
    按計時、計日、計月、計件給與者均屬之。次按，勞基法第
    2 條第3 款規定：工資係勞工因工作而獲得之報酬，包括工
    資、薪金及按計時、計日、計月、計件以現金或實物等方式
    給付之獎金、津貼及其他任何名義經常性給與均屬之。準此
    ，退休規則及勞基法所稱之工資，其內涵應無不同，乃指勞
    工因工作而獲得之報酬，則雇主給付勞工之各項費用，是否
    係屬工資，自應以雇主給付之費用，與勞工所提供之勞務間
    ，是否具有對價關係，及在制度上是否有經常性者，以資判
    斷，尚不因雇主形式上所用名稱為何而受影響。故勞工因工
    作所得之報酬，倘具有「勞務對價性」及「給與經常性」二
    項要件時，依法即應認定為工資。而於判斷某項給付是否具
    有上開二項要件之際，則應依一般社會觀念以為決定，始可
    防止雇主為規避該給付計入平均工資內，而將勞工因工作所
    獲得之經常性報酬改以其他名義支付，致損害勞工權益。最
    高法院87年度台上字第2854號判決意旨參照。
  2.查，被告採行早、中、夜三班制作業，輪值中班、夜班之勞
    工，並由被告分別固定發給180 元、360 元之夜點費，不因
    員工之級職或工作內容而異等情，為被告所自承（見本院卷
    第79頁），是被告發給夜點費既不因勞工之工作內容、職級
    或本薪不同而有差別，且輪值中班、夜班已成為被告固定之
    工作制度，則被告因原告輪值中班、夜班而發給夜點費，自
    具有「給與經常性」。再者，由於夜間值勤，相較於白日，
    發生意外之潛在危險較高，且對人體之身體與精神，均有較
    不良之影響，夜間值勤之工作條件因而較白日為差，則被告
    對於夜間值勤之勞工，於給付一般薪資外，增加夜點費之金
    錢給付，且不因勞工之工作內容，職階而有差別，顯係針對
    此一夜間工作條件而為，堪認夜點費係因原告於特殊時段工
    作，而由被告所為之給付，其本質為原告於該時段工作所獲
    得之報酬，自具有「勞務對價性」。據此，被告之勞工輪值
    中、夜班係屬制度上之常態，且夜點費僅夜間時段工作之勞
    工得領取，自應屬勞工因工作而獲致之對價，且為經常性之
    給付，揆諸首揭說明，系爭夜點費自屬工資。
  3.被告雖辯稱：晝夜輪班制乃勞基法第34條容允之工作方式，
    該條並無規定雇主應另外加給夜點費或其他給付，又依同法
    第25條規定「工作相同、效率相同者，給付同等之工資」，
    而伊採三班制輪班，各班次之工作時間、性質皆為相同，應
    領相同之工資，故可見系爭夜點費係伊對於輪值中、夜班員
    工，在一般工資外，另行額外給與者，係屬勉勵、恩惠、任
    意性質，與工作並無對價關係等語。惟勞基法第34條固未硬
    性規定雇主就夜間輪班之工作應另外加給其他給付，然並未
    限制勞、雇雙方就夜間工作此一影響人體健康並具潛在危險
    性之工作型態，約定較一般正常工作時間優惠之工資給付條
    件。而被告既自承伊係採固定3 班制，輪值中、夜時段之勞
    工得領取夜點費，業如前述，足見被告與其勞工就夜間提供
    勞務得領取一般正常工作時間所無之夜點費，已長久踐行並
    形成共識；且夜點費之領取與勞工在夜間提供勞務有關，並
    非與勞務無涉之恩惠、任意給與。是被告辯稱夜點費係其恩
    惠、勉勵或任意性之給與，殊無足採。又被告辯稱：夜點費
    之給付不因職級或本薪高低有差異，顯屬勉勵、恩惠、任意
    性質之給與云云置辯。然一般工資中，例如伙食津貼、交通
    津貼等項目之給付，並不考量員工職級等條件，而均給予相
    同一致之金額，顯見在認定夜點費是否屬工資之範圍時，應
    以是否屬經常性之勞務對價為要件，給付之項目名稱或金額
    是否與其他員工一致，要非認定之依據。是以，被告上開所
    辯：夜點費應係勉勵性、恩惠性、任意性之給與，不具勞務
    對價性云云，亦難採認。
  4.另被告辯稱：勞基法施行細則第10條第9 款於94年6 月14日
    修正前，本將夜點費排除於經常性給與之外，而原告均在前
    揭規定修正前退休，夜點費自不必納入平均工資計算云云。
    然原告係在附表一「退休日」欄所示日期退休，既為被告所
    不爭執（見本院卷第67至68頁），則其又辯稱原告均係在94
    年6 月14日前退休云云（見本院卷第53頁背面），即有誤會
    ，並非可採。再按，勞基法第2 條第3 款所稱之「其他任何
    名義之經常性給與」，法令雖無明文解釋，但應指雇主非臨
    時起意且非與工作無關之給與而言，其立法原意在於防止雇
    主對勞工因工作獲得之報酬不以工資之名而改用其他名義，
    故特於該法明定應屬工資，以資保護勞工（參照行政院勞工
    委員會85年台勞動二字第103252號函）。至修正前勞基法施
    行細則第10條第9 款固將「夜點費」排除於勞基法第2 條第
    3 款所稱之「其他任何名義之經常性給與」之外，惟雇主之
    給付究屬工資抑係該條所定之給與，仍應具體認定，不因形
    式上所用名稱為何而受影響（參照最高法院87年台上字第28
    23號判決意旨）。亦即，即使雇主所為之給付項目與該施行
    細則第10條各款之給付名目相同，亦不得遽認其非屬工資，
    否則，雇主儘可任意變更工資之名目，將各種給付項目均以
    該細則第10條各款之名目稱之，如此一來，勞工應得之工資
    範圍將被雇主任意窄化，自非公允。從而，縱使雇主之給付
    項目之名稱與該細則第10條各款所規定者相同，亦應進一步
    審查此項給付之實質內容，就該給付是否為勞工因提供勞務
    所獲之報酬而為判斷，如屬肯定，則即使給付之名稱與該細
    則第10條所規定者相同，仍應認定為工資。查修正前勞基法
    施行細則第10條第9 款所稱之夜點費，係指勞工偶然可得之
    點心費用，此徵諸同款規定之「差旅費、差旅津貼、交際費
    」，均係偶然發生之費用，而具不定期給與之性質以觀，已
    得明證。又上開條款所稱之夜點費係與誤餐費同列，而誤餐
    費既屬恩惠性及非經常性之給與性質，益見前開施行細則第
    10條第9 款所稱之夜點費應具同一性質，亦即該條款所稱之
    夜點費及誤餐費，係指雇主為體恤勞工於夜間工作而給與之
    夜間點心費，或勞工因執行職務延誤正常用餐時間，另外給
    與之餐費，且非經常性者，始屬之。惟如前所述，被告發給
    之夜點費既係屬原告勞務之對價，且具經常性，自與該修正
    前條款所稱「夜點費」之內涵顯不相同，尚難因原告領取之
    夜點費與修正前勞基法施行細則第10條第9 款規定之夜點費
    係使用同一名稱，即將原告領取之夜點費排除於勞基法第2
    條第3 款所定「經常性給與」之外。況勞基法施行細則於94
    年6 月14日修正時，已將原第10條第9 款有關「夜點費及誤
    餐費」之規定刪除，依其修正理由所示：「鑒於事業單位迭
    有將『輪班津貼』或『夜勤津貼』等具有工資性質之給付，
    以『夜點費』或『誤餐費』名義發放，以減輕雇主日後平均
    工資之給付責任，實有欠妥，爰修正刪除勞動基準法施行細
    則第10條第9 款之『夜點費』或『誤餐費』規定，嗣後有關
    夜點費及誤餐費是否為工資，應依該法第2 條第3 款規定及
    上開原則，個案認定。」等情，再參以原告係於夜間工作始
    得領取夜點費，且具有固定性、連續性，並非臨時起意或偶
    而為之乙節以觀，益證原告領取之夜點費，在勞基法施行細
    則第10條第9 款修正前、後，均具有「勞務對價」及「給與
    經常性」，自屬工資性質而應列入平均工資以計算退休金。
    被告援引修正前勞基法施行細則第10條第9 款之規定，資為
    其所稱原告領取之夜點費並非經常性之給與，非屬工資之抗
    辯，自不足採。
  5.被告復辯稱：伊就系爭夜點費之發放，於員工例假、休假及
    特別休假即不給付，勞工於休假日工作者亦無給付系爭夜點
    費，徵諸於勞基法第2 條第3 款、同法第39條前段規定，雇
    主於勞工例假、休假、特別休假時仍有給付薪資之義務，足
    見系爭夜點費並不具工資之性質等語。惟被告未依勞基法前
    揭規定，於勞工例假、休假、特別休假時，就屬工資性質之
    夜點費給付與勞工，係屬未遵法令而為，自不得倒果為因，
    以其未遵法令造成之短給情事，反論系爭夜點費非屬工資。
    是被告前揭所辯，要無可取。
  6.綜上所述，本件被告發給原告之夜點費應屬工資之一部分，
    原告主張應將夜點費計入平均工資，以計算原告所得請領之
    退休金，即屬有據。
  (二)原告依退休規則第9 條第1 項、勞基法第55條第1 項規定，
    請求被告補發如附表一所示退休金差額及法定遲延利息，有
    無理由？
    查，原告主張被告發給之夜點費，係屬工資，應列入計算平
    均工資及退休金，業如前述，而兩造不爭執夜點費列入工資
    計算結果，被告應給付原告之退休金差額如附表一「退休金
    差額」欄所示，而利息起算日則應自附表一「利息起算日」
    欄所示之日期起算（見本院卷第79頁），故原告依退休規則
    第9 條第1 項及勞基法第55條第1 項之規定，請求被告分別
    給付如附表一「退休金差額」欄所示之金額，及各自附表一
    「利息起算日」欄所示之日起至清償日止，按週年利率5%計
    算之利息，即屬有據。
五、從而，原告依退休規則第9 條第1 項及勞基法第55條第1 項
    之規定，請求判命如主文第1 項所示，為有理由，應予准許
    。
六、本判決所命被告給付部分，既係經原告合併起訴，且合併計
    算之價額已逾500,000 元，自無民事訴訟法第389 條第1 項
    第5 款應依職權宣告假執行規定之適用，則兩造均陳明願供
    擔保，請准宣告假執行或免為假執行，經核均與規定相符，
    爰分別酌定如主文第3 項所示之相當擔保金額宣告之。
七、本件事證已臻明確，兩造其餘攻擊防禦方法，經核與本件判
    決結果不生影響，爰不一一論述，附此敘明。
八、據上論結，本件原告之訴為有理由，依民事訴訟法第78條、
    第87條第1 項、第390 條第2 項、第392 條第2 項，判決如
    主文。
中    華    民    國    100   年    8     月    17    日
                  勞工法庭    法  官  李育信
上為正本係依原本作成。
如不服本判決，應於送達後20日內，向本院提出上訴狀並表明上
訴理由，如於本判決宣示後送達前提起上訴者，應於判決送達後
10日內補提上訴理由書（須附繕本）。
委任律師提起上訴者，應一併繳納上訴審裁判費。
中    華    民    國    100   年    8     月    17    日
                              書記官  陳孟琳
附表一：
┌───┬─────┬─────┬───────┬─────────┬─────┬─────┐
│原  告│到  職  日│退  休  日│退休金基數    │ 夜點費平均數     │退休金差額│利息起算日│
│      │（年月日）│（年月日) ├───┬───┼────┬────┤          │（年月日）│
│      │          │          │勞基法│勞基法│退休前3 │退休前  │          │          │
│      │          │          │施行前│施行後│個月    │6個月   │          │          │
├───┼─────┼─────┼───┼───┼────┼────┼─────┼─────┤
│楊望雲│61.10.03  │99.02.25  │24    │21    │3,720元 │3,750元 │168,030 元│99.03.28  │
├───┼─────┼─────┼───┼───┼────┼────┼─────┼─────┤
│林瑞河│69.04.15  │99.04.16  │8     │37    │2,460元 │3,420元 │146,220 元│99.04.17  │
├───┼─────┼─────┼───┼───┼────┼────┼─────┼─────┤
│張旺松│61.03.27  │99.07.01  │24    │21    │2,760元 │3,030元 │129,870 元│99.08.01  │
├───┼─────┼─────┼───┼───┼────┼────┼─────┼─────┤
│李仲義│67.09.19  │99.09.20  │12    │33    │3,540元 │3,420元 │155,340 元│99.10.21  │
├───┼─────┼─────┼───┼───┼────┼────┼─────┼─────┤
│梁國展│72.10.11  │99.04.20  │0     │42    │1,560元 │1,560元 │ 65,520元 │99.05.21  │
├───┼─────┼─────┼───┼───┼────┼────┼─────┼─────┤
│程行健│68.04.30  │99.05.06  │10    │35    │2,640元 │3,120元 │135,600 元│99.06.06  │
├───┼─────┼─────┼───┼───┼────┼────┼─────┼─────┤
│黃榮忠│67.09.21  │99.06.20  │12    │33    │3,300元 │3,390元 │151,470 元│99.07.21  │
├───┼─────┼─────┼───┼───┼────┼────┼─────┼─────┤
│蔡龍章│68.04.06  │99.10.12  │10    │35    │5,040元 │4,234元 │198,590 元│99.11.12  │
├───┼─────┼─────┼───┼───┼────┼────┼─────┼─────┤
│黃茂乙│69.05.10  │99.11.10  │8     │37    │3,120元 │3,330元 │148,170 元│99.12.11  │
├───┼─────┼─────┼───┼───┼────┼────┼─────┼─────┤
│邱金清│67.04.08  │99.09.01  │12    │33    │3,540元 │3,480元 │157,320 元│99.10.02  │
└───┴─────┴─────┴───┴───┴────┴────┴─────┴─────┘
附表二：
┌──┬─────┬────────┬──┬──────────────┐
│編號│原告      │供擔保得為假執行│被告│供擔保得免為假執行之金額    │
│    │          │之金額          │    │                            │
├──┼─────┼────────┼──┼──────────────┤
│ 一 │楊望雲    │新臺幣伍萬陸仟元│被告│新臺幣拾陸萬捌仟零拾元    │
├──┼─────┼────────┼──┼──────────────┤
│ 二 │林瑞河    │新臺幣肆萬捌仟元│被告│新臺幣拾肆萬陸仟貳佰貳拾元  │
├──┼─────┼────────┼──┼──────────────┤
│ 三 │張旺松    │新臺幣肆萬仟元│被告│新臺幣拾貳萬玖仟捌佰柒拾元  │
├──┼─────┼────────┼──┼──────────────┤
│ 四 │李仲義    │新臺幣伍萬壹仟元│被告│新臺幣拾伍萬伍仟佰肆拾元  │
├──┼─────┼────────┼──┼──────────────┤
│ 五 │梁國展    │新臺幣貳萬壹仟元│被告│新臺幣陸萬伍仟伍佰貳拾元    │
├──┼─────┼────────┼──┼──────────────┤
│ 六 │程行健    │新臺幣肆萬伍仟元│被告│新臺幣拾萬伍仟陸佰元      │
├──┼─────┼────────┼──┼──────────────┤
│ 七 │黃榮忠    │新臺幣伍萬元    │被告│新臺幣拾伍萬壹仟肆佰柒拾元  │
├──┼─────┼────────┼──┼──────────────┤
│ 八 │蔡龍章    │新臺幣陸萬陸仟元│被告│新臺幣拾玖萬捌仟伍佰玖拾元  │
├──┼─────┼────────┼──┼──────────────┤
│ 九 │黃茂乙    │新臺幣肆萬玖仟元│被告│新臺幣拾肆萬捌仟壹佰柒拾元  │
├──┼─────┼────────┼──┼──────────────┤
│ 十 │邱金清    │新臺幣伍萬貳仟元│被告│新臺幣拾伍萬柒仟佰貳拾元  │
└──┴─────┴────────┴──┴──────────────┘